【裁判字號】    93,重訴,1160
【裁判日期】    950418
【裁判案由】    侵權行為損害賠償
【裁判全文】
臺灣臺北地方法院民事判決            93年度重訴字第1160號
原      告  台灣銀行股份有限公司
法定代理人  乙○○
訴訟代理人  庚○○
複代理人    郭方桂律師
被      告  丙○○
訴訟代理人  高進發律師
被      告  戊○○
訴訟代理人  徐士斌律師
複代理人    己○○
被      告  甲○○
訴訟代理人  劉衡慶律師
            許佳雯律師
            鄭文傑律師
上列當事人間侵權行為損害賠償事件，本院於95年3月21日言詞
辯論終結，判決如下：
    主      文
原告之訴及假執行之聲請均駁回。
訴訟費用由原告負擔。
    事實及理由
一、原告主張：
    被告丙○○、戊○○、甲○○分任原告東京分行經理、副理
    及會計課長。被告等辦理境外分行國際金融業務違反日本外
    匯法令，且於收受日本財務省國際金融局檢發「有關特別國
    際金融交易帳戶之事務處理要領」之公文後未經任何簽辦程
    序，復輕忽日本金融主管機關日本銀行於民國88年3月間之
    口頭糾正，未切實改善，仍發生多次違規情形，顯違背職務
    而有過失，致原告遭日本國稅局追繳「源泉利息所得稅」、
    「不納付加算稅」、「滯納稅」合計355,142,697日圓而受
    損害，與民法第184條第1項前段侵權行為之要件相符。又被
    告之過失行為，均為原告遭追繳各稅所生損害之共同原因，
    而成立共同侵權行為，依民法第185條第1項前段應負全部損
    害之連帶賠償責任。原告於93年6月24日收文始知被告為賠
    償義務人，故於93年9月29日起訴請求侵權行為損害賠償，
    並未逾二年時效。再原告係依公司法所組織之私法人，其與
    職員間仍有民法上委任關係之適用，被告等共同處理委任事
    務有過失致生損害，爰併依民法第544條之規定請求損害賠
    償。此部分各被告基於不同之發生原因，就同一內容之給付
    ，對於原告各負全部給付之義務，乃不真正連帶債務。為此
    聲明求為判決：(一)被告應連帶給付原告355,142,697日圓，
    及自93年10月9日起至清償日止按年息百分之五計算之利息
    ，被告清償日圓時得按清償時原告公告之外匯賣出匯率折算
    新台幣給付之。(二)或被告丙○○、戊○○、甲○○應各給付
    原告355,142,697日圓，及自93年10月9日起至清償日止按年
    息百分之五計算之利息，被告清償日圓時得按清償時原告公
    告之外匯賣出匯率折算新台幣給付之；上開給付如其中一被
    告已為給付時，其他被告於清償範圍內免給付義務。(三)並陳
    明願供擔保，請准予宣告假執行。
二、被告丙○○辯稱：
  (一)有關共同侵權行為部分：
    1.公務員與政府間為公法關係，公務員執行職務乃執行權限
      內之行為，如有過失，不得以私法上侵權行為請求其損害
      賠償，如果逾越執行權限之故意行為始成立侵權行為。因
      此原告以被告有重大過失而造成其損害，核與上述要件不
      合，應不構成侵權行為。
    2.被告丙○○為經理，東京分行行員在其業務範圍辦理境外
      分行國際金融業務，因不知日本外匯法令之特別規定（台
      銀總行及東京分行之所有行員均不知該日本外匯法令之特
      別規定）而發生違反之行為，丙○○為第三任經理並無過
      失可言。
    3.有關東京分行收受日本財務省國際金融局檢發「有關特別
      國際金融交易帳戶之事務處理要領」，因主辦課及副理均
      未簽辦及呈報經理並擅自收入保管箱，以致被告丙○○（
      經理）並不知情，丙○○應無過失可言。
    4.關於日本銀行於88年3月間之口頭糾正，因戊○○副理及
      甲○○課長均未向經理丙○○報告，以致丙○○不知情。
      據甲○○供陳東京分行在負責營業廳副理之督導下已辦妥
      補救措施，因此往後3年均未再發生違規，及至91年5、6
      月間才再發生違規事件。但被告丙○○已在89年4月間奉
      調美國洛杉磯分行服務。至於91年5、6月間發生違規情事
      ，據東京分行所稱係因當時我國中央銀行及財政部均有派
      人前往查核，以致東京分行職員因繁忙疏忽而違反日本外
      匯法令，此與已在美國洛杉磯分行工作之丙○○無關，所
      以丙○○並無過失。
    5.依原告向監察院呈報東京分行違規補稅案之補充說明，原
      告所補繳之利息源泉所得稅承認應由原告負擔。又證人辛○○（在台銀總行國外部服務）在本院及公懲會均結證稱
      該補稅之利息源泉所得稅應由原告負擔，原告不能向被告
      請求損害賠償。
    6.東京分行92年度補繳本案稅款列為營業費用產生抵扣稅款
      之效果，依KPMG TAX Corporation所出具之意見書可節稅
      （依現金流量觀點估計）142,256,603日圓，又依遲延繳
      納利息之所得稅獲得期間利益65,189,161日圓，合計
      207,445,764日圓，如扣除東京分行所繳納不納付加算稅
      28,399,500日圓及滯納稅19,114,700日圓，共47,514,200
      日圓（業經原告呈報審計部核准以費用列帳報銷，則原告
      （東京分行）尚獲益159,931,564日圓，可見原告並未受
      有損害，自不得向被告求償，應予駁回。以上節稅及期間
      利益有證人即台銀國外部經理何隆光及會計室主任呂頂珠
      之證言可資証明。
    7.至於日本 KPMG  TAX  Corporation  所出具之意見書祇
      談到將利息所得稅列為營業費用，依現金流量觀點可節稅
      142,256,603日圓，依損益觀點可節稅129,225,494日圓而
      已，至於東京分行補繳之利息源泉所得稅應由原告負擔及
      期間利益65,189,161日圓，則漏未表示意見而有所缺陷。
      又有關原告所提出Grant Thoraton ASG稅理士事務所，祇
      是對 KPMG TAX Corporation計算節稅金額加以補充說明
      而已。上述二件意見書對原告而言，在訴訟上並無利益。
    8.原告所主張之損害及被告之行為並無因果關係。
  (二)有關委任契約部分：
    丙○○係因參加國家考試而進入百分之百由政府出資之台銀
    ，所以丙○○為公務員，與原告並無委任之私法關係。且依
    台灣高等法院91年度重上更(一)字第122號民事判決、最高法
    院92年度台上字第52號民事判決、最高法院65年度第二次民
    事庭庭推總會議決議(一)所示，均認定台銀職員與原告之間並
    無委任契約之關係，因此不能依民法第544條規定向被告請
    求連帶賠償。
三、被告戊○○辯稱：
  (一)東京分行收受日本財務省國際金融局檢發「有關特別國際金
    融交易帳戶之事務處理要領」一文時，係收文分發予會計課
    長甲○○，經會計課長逕行決定未經任何簽辦程序即存入金
    庫保管箱，被告戊○○當時既無從知悉該公文，亦未經辦該
    案，更非當月（4月）金庫鑰匙保管人之輪值副理，且事後
    於88年7、8月間新製保管品單據，不足證明管理權責，被告
    對於該公文之處理程序並無過失。又該公文所規範者，主要
    是銀行辦理OBU業務時之相關會計科目、匯率基準、確認方
    法、尾數金額等較為枝節，屬於事務性層次之諸項問題處理
    原則；僅憑該公文內容，無從避免東京分行違反日本有關
    OBU業務之外匯法令，該公文與東京分行違反日本外匯法令
    並無相當因果關係。
  (二)又東京分行於88年3月間經日本金融主管機關日本銀行之口
    頭糾正後，仍陸續發生多次違規事項，惟當時經理丙○○授
    權並交付會計課長甲○○保管「台灣銀行東京支店」印章及
    「台灣銀行東京支店支店長丙○○」戳章，由甲○○製作向
    日本主管機關申報之「資金之運用調達狀況報告」月報表後
    逕行蓋章發文向日本主管機關申報，而未先送被告戊○○，
    再轉經理核定，致被告戊○○無從知悉其申報有違反日本外
    匯法令，被告戊○○自無違背職務且無過失。
  (三)況且原告補繳利息源泉所得稅，係為資金借貸上必要之營運
    成本，且因違反日本外國為替令規定，致生遲繳稅款之期間
    利益65,302,024日圓，更享有節稅效果218,098,324日圓及
    節省利息支出77,068,207日圓，足證原告並無受有損害，甚
    且補繳稅款後尚有盈餘。又即若原告受有損害，惟依層級分
    層負責劃分而分層核定，補繳稅款之結果並非被告所能防止
    ，假設原告受有損害，與被告行為間亦無相當因果關係。
  (四)東京分行於91年5、6月連續2個月違反日本外國為替令規定
    ，東京分行即於91年8月2日以（91）銀東京字第091B00761
    號函呈報臺灣銀行總行國外部，臺灣銀行總行國外部即具函
    日本財務省國際局調查課外國為替室，表示總行已知悉並採
    取適當措施責令東京分行遵行，復於91年9月3日以銀國乙字
    第09101188491號函覆東京分行令其依董事會稽核室建議按
    規定定期檢核在案，不待監察院調查移送公懲會，原告早已
    知有損害及賠償義務人，則至原告遲至93年9月29日始具狀
    起訴，業已罹於侵權行為損害賠償請求權之2年時效。
  (五)又本件事實發生時，原告尚為國營事業，並未依公司法改制
    為法人組織，且被告係以公務員身份任原告東京分行副總經
    理，現已以公務員身份退休，兩造間並無委任關係之適用。
四、被告甲○○辯稱：
  (一)原告與其經理人等之任用關係為公法關係，不適用民法544
    條之規定。且原告在92年7月1日改為公司組織，而原告係主
    張被告甲○○擔任東京分行會計課長期間執行委任事務有過
    失，然查，被告甲○○擔任東京分行會計課長期間為86年2
    月3日至88年4月30日，當時原告尚未改制，應仍屬公法人，
    原告與被告甲○○之任用關係應屬公法關係。故原告依民法
    第544條民法委任關係請求損害賠償乙節，自無理由。
  (二)原告臺灣銀行並未因本件違規事件而受有損失：
    1.利息源泉所得稅部分：是東京分行沒有違規也無法避免之
      稅賦，91年、92年之繳納，屬補繳性質，並非損失。
    2.不納付加算稅及滯納稅部分：
      (1)91年5、6月間違規事件，應補繳不納付加算稅239,000
        日圓、滯納稅75,600日圓部份，共計314,600日圓，東
        京分行業已於91年12月30日帳列「營業稅」。
      (2)92年8月26日本財務省國際局追繳原告臺灣銀行不納付
        加算稅28,399,500日圓，及滯納稅19,114,700日圓部分
        ：因本件補稅案，東京分行92年原應繳而不須繳納之稅
        款51,213日圓，加上日後盈餘可扣抵之75,842,721日圓
        ，共計75,893,934日圓（亦即原應繳納而現在變成無須
        繳納），已遠遠超過前揭不納付加算稅及滯納稅共計
        47,514,200日圓，是以原告東京分行並無任何損失。此
        外，東京分行因延後補繳之本稅302,514,994日圓部分
        ，係補繳87年9月、88年1、2、3、5、6月隔月繳納之本
        稅款，倘以日本當時民法第404條法定利率5%計算，初
        估東京分行因此獲利息65,189,161日圓，足以彌補前揭
        前揭不納付加算稅及滯納稅共計47,514,200日圓。
  (三)被告甲○○並無侵權行為：
    1.被告甲○○辦理「資金之運用調達狀況報告月報表」之申
      報，並無過失：當時東京分行經理本已實施「授權制度」
      ，授權會計課長甲○○加蓋經理授權章後，即可將「資金
      之運用調達狀況報告月報表」逕送日本主管機關驗印及查
      核。加上東京分行所有當日業務交易傳票，業務主管（副
      理戊○○）均在當日交易傳票上覆核簽認交易，對當日交
      易非常清楚，每周更有業務周報。而分行內部保存之日報
      －「日計表」，即係依據業務交易傳票所製作，「資金之
      運用調達狀況報告月報表」亦係依據日計表所製作。是以
      在業務主管完全了解當日交易情形下，授權會計課長製作
      「資金之運用調達狀況報告月報表」，並提交日本政府主
      管機關之「授權制度」，一直運作直至91年間。
    2.東京分行原即有明確之業務分工，會計部門所職掌事務，
      原即不含國際金融及放款等營業項目（該等項目由營業部
      門負責），亦不含「ＯＢＵ內部規章與作業手冊」建立，
      所謂國際金融、放款乃係營業部門（交易室）之職掌。是
      以會計課僅能作事後查核與報表數字登載，無法過問營業
      部門完成之交易，更無法自行更動，被告甲○○不可能逾
      越權限去干涉有關放款之營業部門之業務範圍。
    3.東京分行經日本金融主管機關88年3月間之口頭糾正後，
      甲○○既於88年3月19日已向直接主管即共同被告戊○○
      報告前往日本政府解釋「入超違規之經過」，戊○○聽取
      報告後，並已作出「嚴格審核日計表」之改善決定，東京
      分行人員復均知悉該「入超違規事件」，相關人員作業時
      亦曾相互提醒，則東京分行未切實改善，之後復陸續發生
      之多次違規，係東京分行當時現職人員之疏失，並非被告
      甲○○之過失行為。
五、兩造不爭執之事實：
  (一)原告於84年10月19日在日本設立東京分行對外營業，開辦免
    稅之境外分行國際金融業務（OFFSHOR BANKING UNIT，簡稱
    OBU），以增加分行之營收。
  (二)被告丙○○自87年3月20日起至89年4月18日止，擔任原告東
    京分行經理，綜理該分行業務。
  (三)被告戊○○自86年1月10日起至90年12月13日止擔任原告東
    京分行副理，總責營業廳業務、作業處理及內部查核事宜；
    90 年12月14日起至91年5月9日止擔任副理兼代經理、91年5
    月10日起至91年8月17日止擔任副理。
  (四)被告甲○○自86年2月3日起至88年4月30日止，擔任原告東京
    分行會計課長。
  (五)日本大藏省（現改制為財務省）國際金融局於87年3月19日
    以正式公文檢發「有關特別國際金融交易帳戶之事務處理要
    領」，通函各獲准辦理OBU業務銀行負責人照辦，並訂87年4
    月1日起適用，該處理要領詳述得承作國際金融交易業務種
    類、確認交易對象之方法、得帳列OBU之範圍及相關會計事
    務之處理方式。惟原告東京分行收受該公文後未經任何簽辦
    程序，即逕行存入歸副理即被告戊○○負責管理之金庫保管
    箱保管。
  (六)日本銀行（即日本中央銀行）於88年3月間審查發現，原告
    88 年2月份之月報表違反OBU入超額度規定（即銀行每月每
    日OBU資產金額若低於OBU負債金額，其差額不得超過前一月
    每日OBU資產平均餘額10%，前一個月每日OBU資產平均餘額
    若低於100億日圓，則以100億日圓計，另每日由OBU流入DBU
    之金額總計，不得超過該月DBU流入OBU之金額計算），對原
    告東京分行提出口頭糾正，經被告甲○○、訴外人即總務課
    長丁○○及外匯課長細谷彰男至日本銀行說明後，而未予追
    究。
  (七)日本財務省於91年間發現，原告東京分行91年5、6月份之報
    表顯示違反前述入超規定，因此通知原告東京分行應補繳利
    息源泉所得稅4,798,603日圓、不納付加算稅239,000日圓、
    滯納稅75,600日圓，共計5,113,503日圓。財務省國際局另
    於92年8月26日派員至東京分行實地查核，發現原告東京行
    尚於87年9月、88年1、2、3、5、6月及91年4、5、6、7、10
    月違反前述入超規定，經日本國稅局追繳利息源泉所得稅
    302,514,994日圓、不納付加算稅28,399,500日圓、滯納稅
    19,114, 700日圓，共計350,029,194日圓。
六、原告主張兩造間有私法上委任關係，被告因處理委任事務有
    過失，依民法第544條之規定，應就原告遭受日本銀行所處
    罰支出之金額及稅款負賠償之責云云。被告則否認之。
  (一)經查台灣省行政長官公署於台灣光復後接收舊台灣銀行，以
    35年5月6日辰魚參伍署財字第04350號訓令專案核准改組新
    設台灣銀行即原告，再依34年7月3日公布之省銀行條例訂定
    章程，規定資本總額由國庫撥給，經財政部35年5月25日京
    錢丁字第2042號令、行政院35年6月15日節京伍字第2214 號
    指令核准備案，為省營銀行，屬政府機關；且為74年5月20
    日銀行法修正第52條第1項規定所謂「銀行法修正施行前經
    專案核准」之公營銀行，應屬法人。而原告之組織章程，係
    由台灣省政府令頒布及修正，暨依38年1月20日公布之國營
    事業管理法第12條、第17條規定，上訴人之營業預算須呈請
    主管機關核轉立法機關審定，各項收支，由審計機關辦理事
    後審計，有關事業計劃及方針等事項，亦須經主管機關核定
    ，有最高法院92年度台上字第52號判決影本一份可證（本院
    卷1第104頁）。嗣經行政院於87年12月21日以台87財62275
    號函示，自87年12月21日起終止台灣省政府對原告之經營管
    理，收回國營，由財政部依國營金融機構相關規定管理，亦
    有該院函影本一份附卷可稽（本院卷1第149頁）。
  (二)按原告既為政府獨資經營，則依國營事業管理法第3條第1款
    規定，即為國營事業，從而其管理應依國營事業管理法定之
    。又依國營事業管理法第2條規定，原告負有發展國家資本
    ，促進經濟建設，便利人民生活為目的之任務。則原告執行
    上開業務，係居於國家機關之地位，行使統治權作用之行為
    ，以提供給付、服務等方法，增進公共及社會成員之利益，
    以達成國家任務之行為，應屬公權力之行使，與一般銀行係
    以營利為目的有別，應認其為政府機關，屬公法人。
  (三)次按國營事業管理法第31條規定，國營事業用人，除特殊技
    術及重要管理人員外，應以公開考試方法行之；第33條規定
    ，第31條所稱國營事業人員考試辦法，由行政院會同考試院
    另定之。從而原告既為國營事業機構，其人員之任用、晉升
    ，均與民營機構有別，而應依國營事業管理法、公務人員服
    務法、公務人員俸給法、公務人員考績法及公務人員保險法
    等公法規定，以規範其人員之任用、俸給、退休、撫卹、保
    險等事項。又依銓敘部89年12月6日89法一字第1972647號函
    示：「查公務員服務法第24條規定：『本法於受有俸給之文
    武職公務員，及其他公營事業機關服務人員，均適用之。』
    準此，臺灣銀行服務人員為公務員服務法適用之對象」，有
    台灣高等法院91年度重上更(一)字第122號判決影本一份可證
    （本院卷1第247頁）。而被告均係經政府機關依法考試任用
    後，分發至原告處任職，並由原告依法核定考績，有被告丙○○個人資料表、被告戊○○公務人員退休證影本各一份可
    稽（本院卷3第181頁、本院卷2第213頁），足證原告就被告
    間之任用關係，並非民法上之委任或僱傭關係，而為公法上
    之職務關係。
  (四)經查兩造間既為公法上職務關係，並無民法上之委任或僱傭
    關係，則原告主張依民法第544條之規定，被告應賠償原告
    遭受日本銀行所處罰支出之金額及稅款云云，即屬無據。被
    告此部分所辯，應為可採。
七、原告又主張：被告因過失而共同侵害原告權利，造成原告受
    有純粹經濟上損失，即遭受日本銀行所處罰支出之金額及稅
    款云云。被告則均否認之。
  (一)所謂純粹經濟上損失，係指並非人身損害或所有權損害，而
    獨立發生財產上的不利益，且可以金錢加以賠償者；亦即被
    害人直接遭受財產上不利益，而非因人身或物權被侵害而發
    生。就比較民法上觀察，會出現賠償與否難題的純粹經濟上
    損失，均是因為加害人過失所造成，至於因加害人故意所造
    成的純粹經濟上損失，依照英、美、法、德諸國與我國民法
    規定，均得請求賠償，並無問題。經查本件原告主張所之損
    害，為遭受日本銀行所處罰支出之金額及稅款，衡情並非因
    任何人身或物權受侵害所致，而係獨立發生，因此屬於純粹
    經濟上損失。原告復主張被告係因過失而造成原告受有該等
    純粹經濟上損失，則該等損失是否為我國民法第184條第1項
    前段之保護客體，即有先行說明之必要。
  (二)按英美法院均認為，如允許所有遭受純粹經濟上損失之被害
    人，皆得請求過失加害人賠償損害，則將因責任範圍過於廣
    泛，而導致過失加害人面臨無法預見之龐大負擔。因此為了
    合理控制侵權責任的不確定性，英美法院均採審慎政策，以
    不同的法律技術加以規範，進而認為因過失所造成之純粹經
    濟上損失，原則上不得請求賠償。最有名的案例為1931年美
    國Ultramares Corp. v. Touche一案中，關於會計師因過失
    製作不實財務報表，是否應對投資人因信賴該報表所遭受純
    粹經濟上損失，負侵權行為損害賠償責任，美國紐約州法官
    Cardozo 於判決中表示：「如果因為輕率、不加思索之失誤
    ，未能從表面假象中發現真實，就課以過失侵權責任，將會
    使會計師面臨在不特定的時間中，對不特定人負不特定責任
    之危險」。又如1973年英國 Spartan Steel and Alloys
    Ltd.一案中，關於工程公司施工時，因過失挖斷電纜，是否
    應對煉鐵工廠因停電所遭受之純粹經濟上損失，負過失侵權
    行為賠償責任，貴族院法官Lord Denning於判決中表示，被
    害人對於此等意外事故，若皆得請求經濟上損失之賠償，則
    其請求將漫無邊際；經濟上損失之賠償，宜限於人身或所有
    權遭受侵害之情形，此等情形不多，較易查證，應予准許（
    中文譯文引自王澤鑑先生，「挖斷電纜的民事責任：經濟上
    損失的賠償」，民法學說與判例研究第7冊，第107頁，83年
    4版 ）。
  (三)19世紀德國民法起草之初，仍然保留部分羅馬法傳統，關於
    侵權責任部分，例如以若干有體物之受侵害為要件之限制，
    並未遭受揚棄，因此純粹經濟上損失只能以「actio doli」
    請求，被害人必須證明加害人之故意，始得請求賠償。當時
    有人建議，至少因重大過失所造成之純粹經濟上損失，應該
    獲得賠償時，大法學家Rudolf v. Jhering於1861年表示反
    對，並指出：「只要想想看，如果每一個人都可以起訴主張
    重大過失侵權行為，一如詐欺一般，將會造成何種後果！任
    何事情，包括不明智的言語，說一個故事，做一份錯誤的報
    告，提供差勁的建議，作成未經深思的判斷，推薦一名不值
    得雇用的女傭，回答一名旅人關於方向或時間或其他問題，
    所有這些事情，如果有重大過失，即使是完全出於誠懇，仍
    然令人為其所造成之損害負責。如果actio de doli被如此
    地擴張，將會成為社會與商業交易行為十足的懲罰，交談將
    會被嚴厲禁止，而且最天真的語言會變成陷阱！」據此可知
    ，因過失所造成純粹經濟上損失不予保護之最主要理由，即
    在於避免責任範圍失去控制。從而1900年正式施行之德國民
    法，於第823條第1項明文規定，因故意或過失，不法侵害他
    人之生命、身體、健康、自由、所有權及其他之權利，對他
    人負賠償因此所生損害之義務；由此可知，因過失不法侵害
    他人之經濟上利益，不生侵權責任。
  (四)我國法雖繼受德國法，然而我國民法第184條第1項前段，並
    未如德國民法第823條第1項規定，明示列舉以絕對權為保護
    客體。雖然今日已無原始立法資料可考，惟據民法起草者史
    尚寬先生於其著作「債法總論」中指出：「或以為依我民法
    規定，苟侵害之客體為權利以外之利益，則不足構成侵權行
    為，似未免太狹。在我民法，明承認各種個個人格權，較之
    德民日民權利之範圍，雖已為廣泛，而違背良俗加害之行為
    ，其被侵害客體得為個人一切之利益，始有應用自如之妙。
    所遺漏者，僅為因過失而侵害非關於權利之利益，然此不失
    為網開一面，其例亦不多見」；「被侵害之客體，在權利之
    侵害，其客體為權利，在保護法律規定之違反，其直接侵害
    之客體為法律規定，間接的為法律所保護之個人權益（法益
    ）。在違背良俗之侵害，為個人之一切利益」（債法總論，
    第108頁、127頁﹝79年台北7刷﹞）。則據此以觀，我國民
    法立法者應係認為，因過失所造成之純粹經濟上損失，並不
    多見，尚無規範的必要，因此有意排除加以保護。從而本院
    認為，我國民法第184條第1項規定，前後二段應為相異之侵
    權行為類型：關於保護之法益，前段為權利，不包括純粹經
    濟上損失；後段則包括權利與權利以外之其他法益，即純粹
    經濟上利益。至於故意侵害他人之純粹經濟上利益之情形，
    則因加害人明知而為之，其責任範圍可得預見，自不應免於
    賠償責任，被害人自得請求賠償。且本院採取此種立場，亦
    符合我國最高法院89年度台上字第2560號判決意旨、與民法
    權威教授王澤鑑先生之見解（侵權行為法第1冊，第111-114
    頁﹝87年初版﹞），並與英、美、德國法院實務及學說理論
    相同。
  (五)經查原告主張被告三人於原告東京分行辦理境外分行金融業
    務時，因過失違反日本外匯法令，致該行遭受日本銀行所處
    罰支出之金額及稅款共355,142,697日圓云云。惟查原告所
    主張遭受之損害為純粹經濟上損失，而被告復係因過失所致
    ，則揆諸前揭說明，應認為該項純粹經濟上損失並非我國民
    法184條第1項前段規定之保護客體。且被告若僅因過失違反
    日本外匯法令，即須在不特定的時間中，對不特定人負不特
    定之侵權行為損害賠償責任，其責任範圍顯然將失去控制。
    蓋被告違反法令之時間為87、88、91年間，而日本銀行係於
    88年間對原告東京分行提出口頭糾正，日本財務省復於91、
    92年間查核發現原告東京分行違規；又被告丙○○業於89
    年4月間調離東京分行前往美國洛杉磯分行服務，被告甲○○於88年5月間離開東京分行，被告戊○○則自86年1月10日
    起至91年8月17日止任職於東京分行；則被告於任職期間，
    顯然根本無從預見何時會對何人造成純粹經濟上損失，亦無
    從預見該等損失內容及規模。則參照前開說明，益證因過失
    所造成之純粹經濟上損失，並非侵權行為法之保護客體。是
    原告此部分請求，亦無理由。
八、綜上所述，原告主張兩造間為民法上之委任關係，且被告因
    過失造成原告遭受純粹經濟上損失，請求被告負損害賠償責
    任云云，並非可採。被告辯稱：兩造間為公法上之職務關係
    ，原告所遭受之純粹經濟上損失，並非民法保護客體等語，
    應屬有據。從而原告依民法第544條、第184條第1項前段、
    第185條第1項前段規定之不真正連帶債務關係，請求被告連
    帶給付原告355,142,697日圓及遲延利息，或被告三人應各
    給付原告355,142,697日圓及遲延利息，為無理由，不應准
    許。原告之訴既無理由，則其假執行之聲請亦失所附麗，併
    予駁回。
九、因本件事證已臻明確，兩造其餘主張陳述及所提之證據，均
    毋庸再予審酌，附此敘明。
十、訴訟費用負擔之依據：民事訴訟法第78條。
中    華    民    國    95    年    4    月    18     日
                      民事第六庭法  官  邱  琦
以上正本係照原本作成
如對本判決上訴，須於判決送達後20日內向本院提出上訴狀
中    華    民    國    95    年    4     月    18    日
                                書記官  池東旭


司法院資訊處製作；財團法人民間司法改革基金會備份。
